【裁判字號】    99,台上,2276
【裁判日期】    991209
【裁判案由】    請求債務不履行損害賠償
【裁判全文】
最高法院民事判決            九十九年度台上字第二二七六號
上  訴  人  胡姣安（即商老師補習班）
訴訟代理人  陳丁章律師
被 上訴 人  陳金榮
            陳俊豪
上列當事人間請求債務不履行損害賠償等事件，上訴人對於中華
民國九十八年九月二十九日台灣高等法院第二審判決（九十八年
度上字第四四三號），提起一部上訴，本院判決如下：
    主  文
上訴駁回。
第三審訴訟費用由上訴人負擔。
    理  由
本件上訴人主張：伊以「商老師補習班」名義於民國九十年十一
月二十九日與被上訴人簽訂房屋租賃契約（下稱系爭租約），承
租台北縣永和市○○路四二○號一樓、四二○號二樓之一、四一
八號二樓及四一八號二樓之二房屋（下稱系爭租賃物）經營補習
班，約定租期自九十一年一月十六日起算六年，嗣商老師補習班
未獲核准立案，惟伊仍在系爭租賃物內經營補習班。依系爭租約
第三條第一項及第八條規定，伊每月給付被上訴人含稅之租金新
台幣（下同）三十四萬元，被上訴人有每月申報繳納租賃所得稅
之義務。商老師補習班雖未設立完成，然伊仍為所得稅法上所指
租賃所得稅之扣繳義務人，被上訴人仍應依約扣繳。而租賃期間
含稅之租金，伊已逐月匯款至陳金榮之銀行帳戶，詎被上訴人未
依約履行扣繳義務，致財政部台灣省北區國稅局（下稱北區國稅
局）以伊為商老師補習班負責人，未依法扣繳租賃所得稅款為由
，行政處分命伊補繳九十一年至九十三年度之本稅及罰鍰合計二
百二十三萬七千八百四十四元，連同伊尚未繳納之九十一年度罰
鍰一百二十二萬四千元，共計為三百四十六萬一千八百四十四元
。伊通知被上訴人補繳，被上訴人迄未置理。又若認被上訴人無
代履行扣繳稅款義務，被上訴人已預收之九十一年至九十三年度
租金中相當扣繳稅款部分合計一百二十二萬四千元，屬無法律上
之原因，亦應返還等情，爰先位依債務不履行損害賠償規定，求
為命被上訴人給付伊三百四十六萬一千八百四十四元並加計法定
遲延利息；備位依民法第一百七十九條規定，求為命被上訴人給
付一百二十二萬四千元並加計法定遲延利息之判決（上訴人僅就
先位請求原審判決其敗訴其中二百二十三萬七千八百四十四元本
息部分，提起第三審上訴）。
被上訴人則以：兩造前因給付租金而爭訟，經第一審法院九十五
年度北簡字第五二五○三號及九十六年度簡上字第二○二號判決
（下稱前案判決）伊勝訴確定，上訴人於前案審理中，曾主張以
北區國稅局命補繳之九十一年度扣繳稅款本稅額四十萬八千元及
罰鍰一百二十二萬四千元等金額與租金抵銷，業經前案確定判決
認為不成立，上訴人主張抵銷部分已有既判力，不得再向伊請求
損害賠償及不當得利。且前案判決亦認定伊並無扣繳稅款之義務
，伊不負賠償責任，就此重要攻擊防禦方法應有爭點效理論之適
用，上訴人應受拘束，其請求為無理由等語，資為抗辯。
原審審理結果以：上訴人在第一審基於債務不履行損害賠償規定
請求被上訴人給付三百四十六萬一千八百四十四元，其中一百二
十二萬四千元本息即九十一年至九十三年度已付租金相當扣繳稅
款部分，另基於民法第一百七十九條規定請求，此部分原主張競
合請求，惟此兩訴不能同時併存，於上訴原審後，經原審審判長
闡明後，上訴人主張就上開一百二十二萬四千元本息部分另以備
位之訴請求，此僅係就訴訟關係定其裁判先後順序，並非訴之變
更、追加，先予敘明。次按依所得稅法第十四條、第八十八條第
一項第二款、第八十九條第一項第二款規定，租金之納稅義務人
應為取得所得者即出租人，若租金係機關、團體、事業所給付，
則事業負責人為扣繳義務人，該扣繳義務人應於給付時，依規定
之扣繳率或扣繳辦法，扣取稅款，並依所得稅法第九十二條規定
於每月十日前將上一月內所扣稅款向國庫繳清，且於每年一月底
前將上一年內扣繳各納稅義務人之稅款數額，開具扣繳憑單，彙
報該管稽徵機關查核；並應於二月十日前將扣繳憑單填發納稅義
務人。故承租人為機關、團體、事業者，扣繳稅款為其公法上之
義務。兩造所訂之系爭租約第三條第一項約定：「第一年租金為
每月租金新台幣三十四萬元整（含稅）。租金每月為一期，一年
一付於首月開具十二張按月載明每月一日兌現之票據交甲方（出
租人即被上訴人）收執，甲方應開具收據以為憑據；租賃所得稅
於支票兌現後由甲方當月申報繳納，完稅後將憑證轉交乙方（承
租人即上訴人）收執。」，第八條第一項前段約定：「房屋之稅
捐及因租賃所得之綜合所得稅由甲方負擔。」，兩造僅約定上訴
人應每月給付租金，被上訴人有每月申報繳納租賃所得稅之義務
，並未就上訴人公法上之扣繳義務有何代為履行之約定。且依所
得稅第九十四條及第九十九條規定可知，扣繳義務人填具扣繳憑
單，發給納稅義務人，一方面為向國庫代為扣繳稅款之憑據，以
供稅捐機關查核，另一方面則為納稅義務人抵繳稅款之憑據，乃
其執行公法上扣繳義務之重要事項。若兩造曾約定被上訴人應代
為履行公法上扣繳義務，如何填具扣繳憑單，不能恝置不論，然
系爭租約第三條第一項僅約定被上訴人應開具收據以為憑據，租
賃所得稅於支票兌現後由被上訴人當月申報繳納，完稅後將憑證
轉交上訴人，就被上訴人如何填具扣繳憑單以供稅捐機關查核卻
未置一詞，尚難憑此即謂上訴人公法上之扣繳義務已約定由被上
訴人代為履行。兩造既未約定上訴人公法上之扣繳義務由被上訴
人代為履行，上訴人未依法扣繳稅款而受行政處分補繳本稅及罰
鍰，即難認係因被上訴人違約所受損害。上訴人先位主張被上訴
人應負債務不履行損害賠償責任，即屬無據。至於上訴人備位主
張：倘被上訴人無代其扣繳稅款之義務，被上訴人預收之九十一
年至九十三年度租金中含扣繳稅款部分合計一百二十二萬四千元
，即屬不當得利等語。查系爭租賃契約第三條第一項約定，每月
租金含稅為三十四萬元，同條第三項約定租金自第二年起逐年調
整，其調整方式均含稅。被上訴人曾以上訴人自第二年度起每月
短付租金二萬元，第三年度起每月短付四萬元，第四年度起每月
短付六萬元，第五年度之九十五年一月至十月每月亦短付六萬元
，共計短付二百零四萬元，依系爭租約起訴請求命上訴人給付陳
金榮一百五十三萬元及陳俊豪五十一萬元本息，業經前案判決勝
訴確定，有前案判決二件可稽。上訴人主張被上訴人已收取九十
一年至九十三年度租金中含應扣繳稅款部分合計一百二十二萬四
千元，應屬可採。被上訴人雖辯稱其自九十一年至九十三年度每
年報繳綜合所得稅時，均將租賃所得列報，並依法繳稅，並無不
當得利云云。按機關、團體、事業之租金，應由扣繳義務人於給
付時，扣取稅款，並將所扣稅款向國庫繳納；又依所得稅法第七
十一條第一項前段、第九十九條及第一百條之規定，扣繳稅款於
結算申報時可用以抵繳應納稅額。查上訴人因系爭租約遭北區國
稅局處分命補繳九十一年至九十三年度應扣繳稅款（本稅）每年
四十萬八千元，合計一百二十二萬四千元，業據其提出九十一年
至九十二年度北區國稅局處分書及命補繳九十三年度本稅之繳款
書（以曾英碩為名義）為證，且其已繳納九十一年及九十二年度
本稅加計滯納金、利息及執行必要費用，計九十四萬五千七百十
九元；九十二年度罰鍰四十萬八千元；九十三年度本稅加計滯納
金、利息及執行費、罰鍰，計八十八萬四千一百二十五元，合計
為二百二十三萬七千八百四十四元，亦有其提出之代收移送行政
執行處滯納綜合所得稅稅款及財務罰鍰繳納書、行政執行案件代
收執行費用收據、法務部行政執行署板橋行政執行處通知、罰鍰
繳款書等件為證。上訴人雖未完成設立商老師補習班，惟其自九
十一年起即以葳葳文理補習班（包括安親、課輔、數學、美語等
班）在系爭租賃物內經營補習班業務，有上訴人提出葳葳文理補
習班招生廣告傳單及扣繳單位設立（變更）登記申請書（九十三
年六月十七日始由曾英碩設立登記，嗣變更為楊孟書）可稽；參
以上訴人於第一審法院九十五年度北簡字第五二五○三號給付租
金訴訟中陳稱：原先擬以上訴人獨資經營，申請商老師補習班未
通過，再申請葳葳補習班，這時楊孟書才加入經營等語，足見九
十三年六月十七日前之葳葳文理補習班實際係由上訴人經營；而
上訴人原擬設立之商老師補習班雖未經立案登記，然依財政部五
十四年台財稅發字第○六四八五號及六十七年台財稅字第三六七
二六號函釋，上訴人仍屬所得稅法第八十九條之團體之實際負責
人，仍有扣繳稅款之義務，遂遭稅捐機關處分命補繳應扣繳稅款
（本稅）及罰鍰。上訴人已付含稅之租金，被上訴人於綜合所得
稅結算申報時仍可用以抵繳應納稅額，則被上訴人已受領之租金
相當於九十一年至九十三年間之扣繳稅款部分，已無法律上之原
因，且致上訴人受有損害，自應依民法第一百七十九條規定負返
還責任。至於葳葳文理補習班自九十三年六月十七日起雖由曾英
碩設立登記，然仍由上訴人繳付系爭租賃物所遭北區國稅局處分
命補繳應扣繳稅款之本稅，業據上訴人提出完稅繳款書為證，且
租金部分亦係上訴人交付，其依法扣繳稅款後之法定效果一致，
被上訴人仍屬無法律原因而應負返還上訴人之責任。綜上所述，
上訴人先位基於債務不履行法律關係，請求被上訴人給付三百四
十六萬一千八百四十四元及加計法定遲延利息，不應准許；備位
依民法第一百七十九條不當得利法律關係請求被上訴人給付一百
二十二萬四千元及自起訴狀繕本送達之翌日即九十七年二月二十
九日起至清償日止，按年息百分之五計算之利息，應予准許等詞
，爰將第一審所為命被上訴人給付二百二十三萬七千八百四十四
元本息、駁回上訴人其餘之訴之判決，就上開應准許部分，予以
維持，駁回被上訴人此部分之上訴，就超過上開應准許部分，其
中一百零一萬三千八百四十四元本息部分，廢棄第一審所為上訴
人勝訴之判決，改判駁回其在第一審之訴，另一百二十二萬四千
元本息部分，維持第一審所為上訴人敗訴之判決，駁回其附帶上
訴（原判決記載為其餘附帶上訴，惟此對判決之結果尚不生影響
），經核於法尚無不合。上訴論旨，就原審取捨證據、認定事實
及解釋契約之職權行使，指摘原判決先位之訴於己不利之二百二
十三萬七千八百四十四元本息部分不當，求予廢棄，非有理由。
據上論結，本件上訴為無理由。爰依民事訴訟法第四百八十一條
、第四百四十九條第一項、第七十八條，判決如主文。
中    華    民    國  九十九  年   十二   月    九    日
                      最高法院民事第五庭
                          審判長法官  劉  福  聲  
                                法官  黃  義  豐  
                                法官  劉  靜  嫻  
                                法官  袁  靜  文  
                                法官  王  仁  貴  
本件正本證明與原本無異
                                      書  記  官  
中    華    民    國  九十九  年   十二   月  二十一  日
                                                       s

司法院資訊處製作；財團法人民間司法改革基金會備份。
